ACORDAO-COMPLETO-2363770

ACÓRDÃO 6193/2019 ATA 26/2019 - SEGUNDA CÂMARA

VISTOS, relatados e discutidos estes autos de alteração da aposentadoria deferida em favor de Antônia Monteiro Lisboa pelo Núcleo Estadual do Ministério da Saúde no Estado de Minas Gerais;
	ACORDAM os Ministros do Tribunal de Contas da União, reunidos em Sessão da 2ª Câmara, com fundamento no art. 71, III e IX, da Constituição de 1988, nos arts. 1º, V, 39, II, e 45 da Lei nº 8.443, de 1992, e nos arts. 260, § 1º, e 262, § 2º, do RITCU, ante as razões expostas pelo Relator, em:
	9.1. considerar ilegal o ato de alteração de aposentadoria em favor de Antônia Monteiro Lisboa (à Peça 3 sob o nº 10802630-04-2017-000636-0) , negando-lhe o respectivo registro;
	9.2. dispensar o ressarcimento das subsequentes quantias percebidas indevidamente, mas de boa-fé, em consonância com a Súmula nº 106 do TCU;
	9.3. considerar legal o ato de alteração de aposentadoria em favor de Antônia Monteiro Lisboa (à Peça 4 sob o nº 10802630-04-2017-000251-9) , concedendo-lhe o respectivo registro;
	9.4. determinar que, no prazo de 15 (quinze) dias contados da ciência desta deliberação, a administração do Núcleo Estadual do Ministério da Saúde no Estado de Minas Gerais adote as seguintes medidas:
9.4.1. faça cessar os pagamentos decorrentes do ato ora considerado ilegal pelo item 9.1 deste Acórdão, sob pena de responsabilidade solidária da autoridade administrativa omissa, nos termos do art. 71, IX, da Constituição de 1988 e do art. 262, caput, do RITCU; 
	9.4.2. dê ciência do inteiro teor desta deliberação à interessada, devendo encaminhar os comprovantes da correspondente notificação ao TCU no prazo de 30 (trinta) dias; 
	9.5. determinar que a unidade técnica adote as seguintes medidas:
	9.5.1. envie a cópia do presente Acórdão, acompanhado do Relatório e da Proposta de Deliberação, à administração do Núcleo Estadual do Ministério da Saúde no Estado de Minas Gerais, para ciência e providências cabíveis; e
	9.5.2. arquive o presente processo, sem prejuízo de promover o monitoramento da determinação proferida pelo item 9.4 deste Acórdão, representando ao TCU, se necessário.

Alteração da aposentadoria deferida em favor de Antônia Monteiro Lisboa pela administração do Núcleo Estadual do Ministério da Saúde no Estado de Minas Gerais.

Segunda Câmara

3. Interessada: Antônia Monteiro Lisboa (CPF XXX.676.506-XX).

13.1. Ministros presentes: Ana Arraes (Presidente), Augusto Nardes e Raimundo Carreiro.
13.2. Ministro-Substituto convocado: Augusto Sherman Cavalcanti.
13.3. Ministros-Substitutos presentes: Marcos Bemquerer Costa e André Luís de Carvalho (Relator).

ANDRÉ DE CARVALHO

Trata-se de alteração da aposentadoria deferida em favor de Antônia Monteiro Lisboa pelo Núcleo Estadual do Ministério da Saúde no Estado de Minas Gerais.
Após a análise final do feito, o auditor federal da Sefip lançou o seu parecer conclusivo à Peça 6, com a anuência, por delegação de competência, do diretor da unidade técnica (Peça 7) , nos seguintes termos:
	“ (...) EXAME TÉCNICO 
3.	Em consulta à base Sisac, detectou-se que o ato inicial, submetido a registro sob número de controle 10802630-04-2011-000635-6, foi apreciado pela legalidade, nos autos do processo Processo 008.820/2019-8, sendo que a aposentadoria se deu na modalidade voluntária, com proventos proporcionais (26/30) , calculados com base na última remuneração, com fundamento no art. 40, inciso III, alínea ‘c’, da Constituição Federal (redação original) .
NC 10802630-04-2017-000636-0 (alteração) 
4.	O ato de alteração em destaque foi emitido em razão de majoração da proporcionalidade dos proventos que passaram para 28/30 avos, em razão de averbação de tempo de serviço prestado em condições insalubres.
5. Ao emitir seu parecer, o Controle Interno manifestou pela ilegalidade do ato, justificando que a averbação do tempo insalubre estava em desacordo com a Orientação Normativa 15/2013 Segep/MPOG.
6. Em razão disso, manifestamos pela ilegalidade do ato, esclarecendo que o Gestor de Pessoal já emitiu novo ato de alteração de aposentadoria excluindo esse tempo insalubre e mantendo a aposentadoria inicial.
NC 10802630-04-2017-000251-9 (alteração) 
7.	O ato de alteração em destaque foi emitido em razão de modificação da proporcionalidade dos proventos, retornando à mesma da concessão inicial já apreciada pela legalidade, uma vez que foi retirado o tempo de serviço prestado em condições insalubres.
8.	Diante do exposto, uma vez que não há falhas nesse ato, entende-se que ele pode ser apreciado pela legalidade e ter o seu registro por esta Corte de Contas.
CONCLUSÃO 
9.	A abrangência e a profundidade das verificações levadas a efeito fundamentam convicção de que:
a) o ato de aposentadoria registrado sob número de controle 10802630-04-2013-000435-9 deve ser apreciado pela ilegalidade, uma vez que a averbação do tempo de serviço prestado em condições insalubres estava em desacordo com a Orientação Normativa 15/2013 Segep/MPOG;
b) o ato de aposentadoria registrado sob número de controle 10802630-04-2017-000140-7 pode ser apreciado pela legalidade e ter o seu registro por este Tribunal.
PROPOSTA DE ENCAMINHAMENTO 
10. Ante o exposto, com fundamento nos arts. 71, inciso III, da Constituição Federal, 1o, inciso V, e 39, inciso II, da Lei 8.443/1992 e 260, § 1o e 5º, do Regimento Interno do Tribunal de Contas da União, propõe-se:
a) considerar ilegal e negar o registro do ato de aposentadoria registrado sob número de controle 10802630-04-2013-000435-9;
b) considerar legal e conceder o registro do ato de aposentadoria registrado sob número de controle 10802630-04-2017-000140-7”.
Enfim, por intermédio do Exmo. Sr. Procurador Sérgio Ricardo Costa Caribé, o Ministério Público junto ao Tribunal (MPTCU) anuiu, em cota singela (Peça 8) , à aludida proposta da unidade técnica.
	É o Relatório.

não há.

Procurador Sérgio Ricardo Costa Caribé.

PESSOAL. APOSENTADORIA. MAJORAÇÃO NA PROPORCIONALIDADE DOS PROVENTOS EM RAZÃO DA AVERBAÇÃO DE TEMPO DE SERVIÇO EM CONDIÇÕES INSALUBRES. TEMPO INSALUBRE EM DESACORDO COM AS NORMAS APLICÁVEIS. ILEGALIDADE. NEGATIVA DE REGISTRO. LEGALIDADE DO OUTRO ATO DE ALTERAÇÃO ANTE A EXCLUSÃO DO INDEVIDO TEMPO INSALUBRE. REGISTRO. DETERMINAÇÃO.

APOSENTADORIA (APOS)

Secretaria de Fiscalização de Pessoal (Sefip).

Trata-se de alteração da aposentadoria deferida pelo Núcleo Estadual do Ministério da Saúde no Estado de Minas Gerais sob as seguintes condições:
	Peça
	Beneficiária
	Data de Nascimento
	Tipo de Ato e 
de Aposentadoria
	Vigência
	Enviado ao TCU

	3
	Antônia Monteiro Lisboa
	11/8/1933
	alteração em
aposentadoria voluntária
com proventos proporcionais (28/30) 
	5/10/2011
	2/8/2017

	4
	Antônia Monteiro Lisboa
	11/8/1933
	alteração em
aposentadoria voluntária
com proventos proporcionais (26/30) 
	1º/11/2015
	2/8/2017

Como visto, sob o nº de controle 10802630-04-2011-000635-6, o ato inicial da referida aposentadoria teria sido apreciado pela legalidade no âmbito do TC Processo 008.820/2019-8 por meio do Acórdão 3674/2019-TCU-Segunda Câmara, tendo os presentes atos de alteração sido, contudo, posteriormente emitidos para promover, primeiramente, a majoração da proporcionalidade nos proventos, passando-a para 28/30 avos em face da averbação do tempo de serviço prestado em condições insalubres, e, posteriormente, para 26/30 avos ante o retorno à correta proporcionalidade na concessão inicial.
Em seu parecer, a unidade técnica destacou que o controle interno manifestou-se pela ilegalidade do primeiro ato de alteração, pois a aludida majoração na proporcionalidade dos proventos estaria em desacordo com a Orientação Normativa do então Ministério do Planejamento, Orçamento e Gestão nº 15, de 2013, tendo o segundo ato de alteração sido emitido para excluir o indevido tempo de insalubridade, e, por isso, recebeu aí o parecer do controle interno pela legalidade.
Diante disso, a Sefip sugeriu a ilegalidade do ato de alteração à Peça 3, para lhe negar o registro, sem prejuízo de sugerir a legalidade do ato de alteração à Peça 4, para lhe conceder o respectivo registro, tendo o MPTCU anuído a essa proposta.
Incorporo os pareceres da Sefip e do MPTCU a estas razões de decidir.
Bem se sabe que a jurisprudência do TCU estaria pacificada sobre o presente caso concreto em sintonia com o Acórdão 911/2014 proferido pelo Plenário do TCU no seguinte sentido:
	“PESSOAL. APOSENTADORIA. TEMPO DE ATIVIDADE INSALUBRE EXERCIDO ANTES DO ADVENTO DA LEI 8.112/1990. NECESSIDADE DE COMPROVAÇÃO DA CONDIÇÃO DE INSALUBRIDADE. SIMPLES PAGAMENTO INDISCRIMINADO DO ADICIONAL DE INSALUBRIDADE NÃO GERA DIREITO À CONTAGEM DO TEMPO DE ATIVIDADE ESPECIAL. CARGO DE NATUREZA EMINENTEMENTE ADMINISTRATIVA. NECESSIDADE DE APRESENTAÇÃO DE CERTIDÃO DO INSS, DA QUAL CONSTE A CONCESSÃO DO TEMPO DE ATIVIDADE INSALUBRE, UMA VEZ QUE SE REFERE A TEMPO PRESTADO JUNTO ÀQUELE REGIME DE PREVIDÊNCIA, O QUAL DEVERÁ COMPENSAR O REGIME PRÓPRIO DE PREVIDÊNCIA DOS SERVIDORES, NA PROPORÇÃO DOS ANOS DE CONTRIBUIÇÃO, NA FORMA DA LEI 9.796/1999. ALTERNATIVAMENTE, A TÍTULO DE RACIONALIDADE ADMINISTRATIVA, O ÓRGÃO PODERÁ ELE PRÓPRIO AVERBAR O TEMPO ESPECIAL, DESDE QUE AMPARADO EM LAUDO EMITIDO PELO MINISTÉRIO DO TRABALHO, OU DE PROFISSIONAL POR ELE CADASTRADO, QUE ATESTE AS CONDIÇÕES NAS QUAIS A ATIVIDADE DO SERVIDOR ERA EXERCIDA. ILEGALIDADE E NEGATIVA DE REGISTRO. DISPENSA DA DEVOLUÇÃO DOS VALORES INDEVIDAMENTE RECEBIDOS. DETERMINAÇÕES”.
De todo modo, pode-se dispensar a devolução dos valores indevidamente recebidos, mas de boa-fé, nos termos da Súmula nº 106 do TCU, destacando que os presentes atos deram entrada no TCU há menos de cinco anos e, assim, não se exigiria o oferecimento do prévio contraditório à interessada, em consonância com a jurisprudência do STF (v.g.: MS-25.116 e MS-25.403) e com a jurisprudência do TCU (v.g.: Acórdão 587/2011-TCU-Plenário) .
Entendo, portanto, que o TCU deve considerar ilegal o aludido ato de alteração à Peça 3, negando-lhe o respectivo registro, sem prejuízo de considerar legal o ato de alteração à Peça 4, concedendo-lhe o respectivo registro.
Ante o exposto, pugno pela prolação do Acórdão ora submetido a este Colegiado.
	
TCU, Sala das Sessões, em 30 de julho de 2019.
Ministro-Substituto ANDRÉ LUÍS DE CARVALHO 
Relator